ACORDAO-COMPLETO-2538430

ACÓRDÃO 3006/2022 ATA 19/2022 - SEGUNDA CÂMARA

VISTOS, relatados e discutidos estes autos de tomada de contas especial, agora em fase de análise de embargos de declaração opostos ao Acórdão 1037/2022-TCU-Segunda Câmara, que não deu provimento ao recurso de reconsideração interposto contra a decisão que julgou irregulares as contas do Centro de Capacitação e Desenvolvimento Social e de seu ex-presidente, Sérgio Diego Gomes dos Anjos, imputando-lhes débito e multa, em decorrência da não comprovação da regular aplicação dos recursos repassados pela Secretaria de Políticas de Promoção da Igualdade Racial por meio do Convênio 70565/2009, para realização do "Projeto Orgulho de Ser Negro".
ACORDAM os Ministros do Tribunal de Contas da União, reunidos em sessão da 2ª Câmara, ante as razões expostas pelo Relator e com fundamento nos arts. 32, inciso II, e 34 da Lei 8.443/1992, em:
9.1. conhecer dos presentes embargos de declaração, para, no mérito, rejeitá-los;
9.2. encaminhar cópia desta decisão aos embargantes e ao Procurador-Chefe da Procuradoria da República no Rio de Janeiro, com a informação de que o relatório e o voto que o fundamentam podem ser consultados no endereço eletrônico www.tcu.gov.br/acordaos.

Embargos de declaração opostos pelo Centro de Capacitação e Desenvolvimento Social e por seu ex-presidente, Sérgio Diego Gomes dos Anjos, contra decisão que não deu provimento ao recurso de reconsideração por eles interposto, mantendo o julgamento pela irregularidade de suas contas, imputando-lhes débito e multa, em decorrência da não comprovação da regular aplicação dos recursos repassados pela Secretaria de Políticas de Promoção da Igualdade Racial por meio do Convênio 70565/2009, para realização do Projeto Orgulho de Ser Negro.

Segunda Câmara

3. Embargantes: Centro de Capacitação e Desenvolvimento Social (06.539.198/0001-62) e Diego Gomes dos Anjos (XXX.881.047-XX), ex-presidente

13.1. Ministros presentes: Bruno Dantas (Presidente), Augusto Nardes, Aroldo Cedraz e Jorge Oliveira (Relator).
13.2. Ministros-Substitutos presentes: Marcos Bemquerer Costa e André Luís de Carvalho.

JORGE OLIVEIRA

Ministro Jorge Oliveira

Trata-se de embargos de declaração opostos pelo Centro de Capacitação e Desenvolvimento Social e por seu ex-presidente, Sérgio Diego Gomes dos Anjos, ao Acórdão 1037/2022-TCU-Segunda Câmara, que não deu provimento ao recurso de reconsideração interposto pelos mesmos responsáveis contra decisão que julgou irregulares suas contas, imputando-lhes débito e multa, em decorrência da não comprovação da regular aplicação dos recursos repassados pela Secretaria de Políticas de Promoção da Igualdade Racial por meio do Convênio 70.565/2009, para realização do "Projeto Orgulho de Ser Negro".
2. 	O acórdão embargado tem o seguinte teor:
	"ACORDAM os Ministros do Tribunal de Contas da União, reunidos em sessão da 2ª Câmara, ante as razões expostas pelo Relator e com fundamento nos arts. 32, inciso I, e 33 da Lei 8.443/1992, em:
	9.1. conhecer do presente recurso de reconsideração, para, no mérito, negar-lhe provimento;
	9.2. encaminhar cópia desta decisão aos recorrentes e ao Procurador-Chefe da Procuradoria da República no Rio de Janeiro, com a informação de que o relatório e o voto que o fundamentam podem ser consultados no endereço eletrônico www.tcu.gov.br/acordaos."
3.	Em sua peça recursal, os embargantes alegam que a decisão atacada conteria duas contradições, conforme argumentação reproduzida a seguir:
	"2.1 - DA 1ª CONTRADIÇÃO
	Em que pese ter sido consignado no acórdão embargado que a má-fé não pode ser presumida, na prática, não foi à luz desse entendimento que a Colenda Segunda Câmara proferiu o acórdão objeto do presente recurso.
	' (...) Neste sentido, considerando ainda que a má-fé não pode ser presumida, devendo, portanto, ser demonstrada, reforça-se que sua existência sequer foi cogitada na análise desta Corte de Contas.'
	De maneira contraditória ao reconhecimento de que a má-fé não pode ser presumida, o acórdão recorrido afirma que, pelo simples fato de as fotos juntadas aos autos não possuírem datas e a indicação do número do convênio ser incluída na nota fiscal presente na prestação de contas por meio de post it não estaria comprovada a execução do convênio:
	'As fotos encaminhadas tratam de evento sobre a exposição de roupas de orixás e sobre os eventos 'Acorda Zumbi' (peça 116, pp. 17-22, 25-31; 34-39, 42-46, 49-50, 62-71, 74-86, 89-99, 102-118, 121-135, 138-156, 159-171, 174-196, 199-213, 215-237, 240-257, 260-273, 280, 281) . Veja-se que as cópias das fotografias não trazem qualquer informação sobre a data e local da realização do evento, ou mesmo citam o convênio ou o patrocínio do Governo Federal.'
	Salvo melhor juízo, ao afirmar que as fotos e vídeos juntados aos autos possivelmente não se referem ao evento objeto do convênio (apesar de todos os indícios apontarem para isso) , o r. acórdão presumiu a má-fé dos embargantes por conta de meras formalidades.
	Sendo assim, ao mesmo tempo em que afirma que não é possível presumir a má-fé, o acórdão presume a má-fé do embargante no momento da análise das provas juntadas aos autos.
	Além disso, verificando detalhadamente a imagem de todas as notas fiscais presentes nos autos, constata-se que além do papel indicando o número do convênio, consta também um carimbo indicando 'projeto orgulho de ser negro', bem como indicando o número do convênio.
	Assim, ainda que o papel colacionado à nota pudesse ser retirado, o carimbo constante nas mesmas jamais poderia ser apagado, de modo que não poderiam ser utilizadas em outros projetos.
	O que se vê, portanto, é que apesar de todas as provas juntadas aos autos, houve uma absoluta presunção de má-fé dos embargantes pelo simples fato de não ter cumprido parcialmente as formalidades exigidas pelo convênio.
	Pelo exposto, pede-se que seja sanada a contradição ora apontada, para que seja aplicado o entendimento apontado acerca da impossibilidade de presunção de má-fé e, consequentemente, reconhecida a execução do objeto do convênio.
	Com o consequente reconhecimento de execução dos serviços, deve ser arquivada a presente tomada de contas.
	2.2 - DA 2ª CONTRADIÇÃO
	De acordo com o art. 1º, § 1º, da Lei Federal 9.873/1999, incide a prescrição no procedimento administrativo paralisado por mais de 3 anos:
	'Art. 1º
	§ 1º - Incide a prescrição no procedimento administrativo paralisado por mais de três anos, pendente de julgamento ou despacho, cujos autos serão arquivados de ofício ou mediante requerimento da parte interessada, sem prejuízo da apuração da responsabilidade funcional decorrente da paralisação, se for o caso.'
	No caso concreto, conforme reconhecido no próprio relatório que compõe o acórdão embargado:
	'5.20. Especificamente quanto a esta TCE, as causas de interrupção elencadas acima permitem evidenciar que o processo não teve andamento regular, ocorrendo, então, a prescrição intercorrente. Isso porque constata-se a inércia administrativa de mais de três anos no período de 2014 a 2018, quando se instaurou a TCE.'
	Assim, o próprio corpo instrutivo do Tribunal de Contas reconhece a ocorrência de maneira objetiva da prescrição intercorrente em razão da paralisação do processo por mais de 3 anos.
	Ato contínuo, o acórdão embargado afirma que deve ser aplicado ao presente caso o entendimento adotado pelo Supremo Tribunal Federal acerca da imprescritibilidade do ressarcimento ao erário (MS 26.210) :
	'12. Assim, continua válido o posicionamento adotado pelo STF, em 2008, no Mandado de Segurança (MS) 26.210, oportunidade em que foi fixada a tese da imprescritibilidade das ações de ressarcimento ao erário, bem como a Súmula-TCU 282, cujo conteúdo é no mesmo sentido.'
	Ocorre que, salvo melhor juízo, de maneira contraditória, afirma, também que deve ser adotado o entendimento definido no Acórdão 1441/2016-TCU-Plenário, que estabeleceu a prescrição, em linhas gerais, de 10 anos constados a partir da ocorrência do fato:
	'13. Verifico, por último, que também não ocorreu, no presente caso, a prescrição da pretensão punitiva desta Corte. Segue-se, neste caso, os critérios definidos no Acórdão 1441/2016-TCU-Plenário, que, estabeleceu, em linhas gerais, o prazo geral de dez anos (CC, art. 205) , contado a partir da data da ocorrência do fato e interrompido pelo ato que ordenar a citação, a audiência ou a oitiva da parte.'
	Desta forma, salvo melhor juízo, o acordão Embargado adota 3 entendimentos diversos e contraditórios acerca da prescrição, sendo:
	1 - Prescrição intercorrente de 3 anos, conforme art. 1º, § 1º, da Lei Federal 9.873/1999;
	2 - Imprescritibilidade, conforme MS 26.210 do Supremo Tribunal Federal; e
	3 - Prescrição de 10 anos, conforme Acórdão 1441/2016-TCU-Plenário.
	Pelo exposto, pede-se que seja sanada a contradição ora apontada para que seja esclarecido qual é o entendimento adotado por esta Corte de Contas acerca da ocorrência da prescrição no caso sob análise.
	Em tempo, pede-se que seja reconhecida a ocorrência de prescrição intercorrente, na forma do art. 1º, § 1º, da Lei Federal 9.873/1999, com o consequente arquivamento destes autos."
	É o relatório.

Maurício Sardinha Meneses dos Reis (OAB/RJ 119.316), Viviane de Azevedo da Silva (OAB/RJ 119.268), Bruno Calixto Scelza (OAB/RJ 188.881) e outros

Não atuou

EMBARGOS DE DECLARAÇÃO. RECURSO DE RECONSIDERAÇÃO. TCE. CONVÊNIO. REALIZAÇÃO DO "PROJETO ORGULHO DE SER NEGRO". NÃO COMPROVAÇÃO DA REGULAR APLICAÇÃO DOS RECURSOS. CONTAS IRREGULARES. DÉBITO. MULTA. NÃO PROVIMENTO DO RECURSO. CONHECIMENTO DOS EMBARGOS. INEXISTÊNCIA DE CONTRADIÇÕES, OMISSÕES OU OBSCURIDADES. REJEIÇÃO.

TOMADA DE CONTAS ESPECIAL (TCE)

não atuou

Em exame embargos de declaração opostos pelo Centro de Capacitação e Desenvolvimento Social e por seu ex-presidente, Sérgio Diego Gomes dos Anjos, ao Acórdão 1037/2022-TCU-Segunda Câmara, que não deu provimento ao recurso de reconsideração interposto pelos mesmos responsáveis, mantendo sua condenação anterior.
2.	Originalmente, esta tomada de contas especiais foi apreciada por meio do Acórdão 5394/2020-TCU-Segunda Câmara, que julgou irregulares as contas da instituição e de seu ex-gestor, imputando-lhes débito solidário e multas individuais, em decorrência da não comprovação da regular aplicação dos recursos repassados pela Secretaria de Políticas de Promoção da Igualdade Racial por meio do Convênio 70.565/2009, para realização do "Projeto Orgulho de Ser Negro".
3.	Como a peça recursal foi encaminhada tempestivamente e faz referência a possíveis contradições na decisão anterior, conheço dos presentes embargos de declaração.
4.	Os recorrentes alegam a existência de duas contradições no acórdão do Tribunal que podem ser assim resumidas:
	a) ao mesmo tempo em que a decisão afirma que não é possível presumir a má-fé dos envolvidos, acabou assumindo a má-fé dos embargantes no momento da análise das provas juntadas aos autos, ao rejeitar a validade das fotos e notas fiscais apresentadas, as primeiras por não possuírem data, as outras pelo fato de a indicação do número do convênio ter sido mediante a aposição de papéis (post it) ;
	b) apesar de o corpo instrutivo do Tribunal de Contas ter reconhecido a ocorrência da prescrição intercorrente, prevista no art. 1º, § 1º, da Lei Federal 9.873/1999, em razão da paralisação do processo por mais de 3 anos, o acórdão embargado afirmou que deve ser aplicado ao presente caso a tese de imprescritibilidade do ressarcimento ao erário e, de maneira contraditória, também o entendimento definido no Acórdão 1441/2016-TCU-Plenário, que estabeleceu a prescrição em 10 anos, constados a partir da ocorrência do fato.
5.	As questões invocadas pelos embargantes não procedem, como passo a explicar.
6.	Inicialmente, é importante ressaltar que, para a caracterização da responsabilidade administrativa perante este Tribunal, com a consequente obrigação de reparar o dano sofrido pela Administração, não é necessária a existência de dolo ou má-fé, bastando que se verifique a ocorrência de conduta culposa, seja ela comissiva ou omissiva.
7.	Assim, não é necessário que se conclua pela má-fé dos envolvidos para que eles sejam condenados a ressarcir as quantias recebidas, bastando que se demonstre que não houve a devida e correta comprovação da boa e regular aplicação dos valores.
8.	No caso vertente, a inadequação dos elementos constantes da prestação de contas está narrada circunstanciadamente no voto que fundamentou a decisão embargada, e não se restringe à questão da forma de indicação do número do convênio nas notas fiscais, como pode ser observado da leitura do seguinte excerto:
	"16. São amplas as provas de irregularidades graves na execução financeira do convênio:
	a) o atesto e a identificação do convênio nas notas fiscais foi realizada mediante a sobreposição de papel aos documentos de liquidação, configurando indício de fraude na utilização do instrumento, conforme ressaltado no item 19 do Parecer Técnico 1/2014/COTV/GEOFT/SEPLAM/SEPPIR/PR (peça 31, p. 8) ;
	b) não há correspondência entre a movimentação financeira da conta corrente (peça 10 e peça 56, p. 47) , a relação de fornecedores e os valores das notas fiscais (peça 56, pp. 43 e 45) ;
	c) consulta feita ao Banco do Brasil (peças 146 a 149) demonstrou que a ampla maioria dos cheques foi emitida em nome de pessoas físicas e não dos fornecedores indicados. Além disso, o maior volume de recursos foi sacado diretamente por meio de cheques nominais à entidade ou seu presidente, Sérgio Diego Gomes dos Anjos.
	17. Os elementos presentes nos autos não apenas impossibilitam o estabelecimento de nexo causal entre recursos do ajuste e o objeto executado como também levantam sérias suspeitas sobre a ocorrência de fraude e desvio de valores."
9.	Quanto ao instituto da prescrição e sua aplicação a este processo, não há nenhuma confusão sobre o tema, ao contrário do alegado pelo embargante. 
10.	Primeiro, deve-se ressaltar que não configura contradição apta ao acolhimento de embargos de declaração eventual divergência entre o entendimento da unidade instrutora, transcrito no relatório, e a decisão do TCU. A contradição passível de arguição mediante embargos é aquela resultante de incompatibilidades verificadas entre as proposições constantes do voto ou, ainda, entre a fundamentação do voto e o dispositivo do acórdão.	Desse modo, eventual entendimento distinto adotado pela unidade técnica em relação ao adotado pelo Colegiado não configura óbice ao regular desenvolvimento deste processo.
11.	Além disso, não se confundem a prescrição ressarcitória, em que vige a tese da imprescritibilidade, com a punitiva, à qual se aplicam os parâmetros delineados no Acórdão 1441/2016-TCU-Plenário. Essas questões foram devidamente explicadas no voto da decisão anterior, motivo pelo qual reproduzo o trecho que tratou do assunto:
	"9. A primeira questão que merece ser debatida é exatamente a eventual incidência de prescrição, tema que mereceu amplas e variadas análises nos pareceres que precederam este voto. 
	10. No que diz respeito à pretensão ressarcitória, é de ampla ciência que o Supremo Tribunal Federal (STF) , ao apreciar o Recurso Extraordinário (RE) 636.886, fixou, em repercussão geral, a tese de que "é prescritível a pretensão de ressarcimento ao erário fundada em acórdão de Tribunal de Contas" (Tema 899) .
	11. Entretanto, esta Corte tem se guiado pelo entendimento de que tal tese diz respeito à fase de execução judicial de deliberação do Tribunal de Contas, tanto assim que, para resolver o caso concreto em que foi delineada, foi necessária a utilização da Lei 6.830/1980, a Lei de Execuções Fiscais, diploma legal evidentemente inaplicável à fase que antecede a formação do título executivo extrajudicial, caracterizada pela atuação do órgão de controle externo até a prolação do acórdão.
	12. Assim, continua válido o posicionamento adotado pelo STF, em 2008, no Mandado de Segurança (MS) 26.210, oportunidade em que foi fixada a tese da imprescritibilidade das ações de ressarcimento ao erário, bem como a Súmula TCU 282, cujo conteúdo é no mesmo sentido.
	13. Verifico, por último, que também não ocorreu, no presente caso, a prescrição da pretensão punitiva desta Corte. Segue-se, neste caso, os critérios definidos no Acórdão 1441/2016-TCU-Plenário, que, estabeleceu, em linhas gerais, o prazo geral de dez anos (CC, art. 205) , contado a partir da data da ocorrência do fato e interrompido pelo ato que ordenar a citação, a audiência ou a oitiva da parte.
	14. O termo inicial de contagem para a prescrição é o dia seguinte ao fim do prazo para a prestação de contas, ou seja, 23/01/2010. A pretensão punitiva, então, somente se operaria em 22/01/2020, mas tal prazo foi interrompido pelo despacho que autorizou a citação, expedido em 22/06/2019 (peça 61) , o que confirma a possibilidade de aplicação de sanção aos envolvidos."
12.	Como demonstrado, não se verifica nenhuma das contradições indicadas ou mesmo de qualquer outro vício, motivo pelo qual os presentes embargos de declaração devem ser rejeitados.
	Ante o exposto, voto por que o Tribunal adote o acórdão que ora submeto à deliberação deste Colegiado.
TCU, Sala das Sessões, em 14 de junho de 2022.
JORGE OLIVEIRA 
Relator